【裁判字號】    89,台上,2265
【裁判日期】    890427
【裁判案由】    偽造文書等罪
【裁判全文】
最高法院刑事判決                              八十九年度台上字第二二六五號
    上  訴  人  黃清華
    被      告  乙○○
                甲○○
右上訴人因自訴被告等偽造文書等罪案件，不服台灣高等法院台南分院中華民國八十
七年二月二十五日第二審判決（八十七年度上易字第五十五號，自訴案號：台灣雲林
地方法院八十五年度自字第七十五號），提起上訴，本院判決如左：
    主  文
上訴駁回。
    理  由
一乙○○部分：
按刑事訴訟法第三百七十七條規定，上訴於第三審法院，非以判決違背法令為理由，
不得為之。是提起第三審上訴，應以原判決違背法令為理由，係屬法定要件。如果上
訴理由狀並未依據卷內訴訟資料，具體指摘原判決不適用何種法則或如何適用不當，
自應認其上訴為違背法律上之程式，予以駁回。本件上訴人黃清華上訴意旨略稱：被
告乙○○除先後三次偽造上訴人之外祖母張陳玉蓮之銀行取款憑條，冒領張陳玉蓮之
存款共計新台幣（下同）一百零三萬九千七百三十元外，另又惡意遺棄張陳玉蓮致死
，上訴人在原審已請求向陸軍八○二醫院調閱張陳玉蓮之病歷資料，乃原審未予調閱
，且未審究乙○○是否牽連涉犯遺棄致死罪，即屬當然違背法令等語。
惟查本件原判決以上訴人在第一審自訴意旨略稱：乙○○經上訴人之外祖母張陳玉蓮
收養為養子，於民國八十年十月三日以養子具有繼承財產之權及張陳玉蓮需要醫療為
由，使張陳玉蓮陷於錯誤，而將其所有中國農民銀行斗六分行之活期存摺、印鑑交付
予乙○○，且准許乙○○提領五十萬元；乙○○又於八十年十月十七日持該存摺、印
鑑至中國農民銀行斗六分行，冒用張陳玉蓮名義，偽造取款憑條，使該銀行陷於錯誤
而交付乙○○五十三萬九千元；乙○○又於張陳玉蓮死後之八十年十一月十三日，再
持上述存摺、印鑑至上述銀行，偽填取款憑條，使該銀行陷於錯誤，而交付乙○○七
百三十元，總計乙○○共提領一百零三萬九千七百三十元，因認乙○○涉有詐欺及偽
造文書犯行，前經台灣雲林地方法院八十三年度自字第三三號裁定駁回自訴在案，該
裁定竟將事實認定為乙○○係於張陳玉蓮「死後」提領存款，共計一百零三萬九千七
百三十元，該裁定有誤，此為新事實、新證據，而依刑事訴訟法第三百二十六條第四
款，對前審駁回自訴裁定之同一案件，再行自訴。另乙○○於張陳玉蓮歿後，使被告
甲○○誤以為乙○○為張陳玉蓮之養子，而將積欠張陳玉蓮之五十萬元交付予乙○○
，再由乙○○付給陳萬好二十萬元，因認乙○○此部分另牽連涉有詐欺及行使偽造私
文書等罪嫌云云，而經審理結果，以上訴人自訴乙○○於右揭時地至銀行提領款項之
犯罪事實，前經上訴人向台灣雲林地方法院提出八十三年度自字第三三號自訴，業經
該院裁定駁回自訴，並經原審法院駁回抗告確定在案，為同一案件，有第一審法院八
十三年度自字第三三號裁定及原審八十四年度抗字第十七號裁定各一份在卷可稽。又
查，上訴人對同一案件，再行自訴，其所提出之新事實為：第一審法院八十三年度自
字第三三號裁定，將事實認定為乙○○係於張陳玉蓮「死後」提領存款，該裁定所載
之「死後」二字，顯與事實不符云云；惟張陳玉蓮於八十年十一月二日死亡，及乙○
○提領上述款項係於八十年十月三日、八十年十月十七日及八十年十一月十三日之事
實，業據上訴人於八十三年度自字第三三號自訴案件所提出，而乙○○在張陳玉蓮之
「生前及死後」均有提領款項事實，業經前案所審酌，且顯無礙前案法院對乙○○無
詐欺及偽造文書之認定，縱前案第一審判決一時誤植，將原應記載為「乙○○於張陳
玉蓮生前及死後提領」等語，僅記載為「乙○○於張陳玉蓮死後提領」存款，漏未於
「死後提領存款」之前記載「生前及」三字，然此顯係一時之誤寫誤繕，亦非刑事訴
訟法第二百六十條所指之新事實及新證據。上訴人對同一案件經裁定駁回自訴者，再
行自訴，又無刑事訴訟法第二百六十條之新事實及新證據，此部分自應為不受理判決
。再查，本件上訴人自訴乙○○於張陳玉蓮歿後，使甲○○同意乙○○為張陳玉蓮之
養子，而將所積欠張陳玉蓮之五十萬元交付予乙○○，再由乙○○付給陳萬好二十萬
元之犯罪事實，前經上訴人於八十一年間向台灣雲林地方法院檢察署檢察官提出告訴
，經台灣雲林地方法院檢察署檢察官為八十一年度偵字第三四九七號不起訴處分確定
在案，有不起訴處分書一份在卷可按。上訴人對同一案件業經檢察官為不起訴處分而
終結偵查者，再行自訴，此部分亦為不受理判決。因而維持第一審諭知乙○○部分自
訴不受理之判決，駁回上訴人在第二審之上訴，已明其認定之理由，從形式上觀察
，並無違背法令之情形存在。而上訴人在第一審僅自訴乙○○偽造文書及詐欺，並未
自訴乙○○遺棄致死罪，原審縱未向陸軍八○二醫院調閱張陳玉蓮之病歷資料，及審
究乙○○是否成立遺棄致死罪，尚難任意指摘為違法。上訴意旨，並未依據卷內訴訟
資料，具體指摘原判決不適用何種法則或如何適用不當，徒憑自己之說詞，為任意之
指摘，核與法律規定得為第三審上訴理由之違法情形不相適合，此部分上訴為違背法
律上程式，應予駁回。
二甲○○部分：
按刑事訴訟法第三百七十六條所列各罪之案件，經第二審判決者，不得上訴於第三審
法院，法有明文。本件上訴人黃清華自訴被告甲○○以同意乙○○冒充張陳玉蓮之養
子為詐術，將張陳玉蓮對甲○○之五十萬債權，交付予乙○○，因認甲○○此部分涉
有詐欺罪嫌；及甲○○於七十五年十二月二十五日向張陳玉蓮借款二十萬元，迨張陳
玉蓮歿後，甲○○仍拒不返還借款予張陳玉蓮之繼承人即上訴人及其他繼承人，因認
甲○○另涉有侵占罪嫌云云，原審審理後，認不能證明甲○○犯罪，因而維持第一審
諭知甲○○無罪之判決，上述詐欺及侵占二罪核屬刑事訴訟法第三百七十六條第三、
四款之案件。依首開說明，既經第二審判決，自不得上訴於第三審法院。上訴人上訴
意旨雖稱，其除自訴甲○○詐欺、侵占罪外，另自訴甲○○與乙○○共犯偽造文書罪
嫌云云，惟上訴人所自訴甲○○偽造文書之事實，乃指前述甲○○同意乙○○冒充為
張陳玉蓮養子，而交付五十萬元予乙○○之事實，並無所謂偽造文書之事實，上訴人
此部分所訴之事實，顯係刑事訴訟法第三百七十六條第四款之案件，不因上訴人所據
以起訴之法條如何，而有所變更（本院二十八年上字第二七二七號判例參照）。上訴
人此部分之上訴，顯為法所不許，亦應予以駁回。
據上論結，應依刑事訴訟法第三百九十五條前段，判決如主文。
中      華      民      國    八十九    年      四      月    二十七    日
                              最高法院刑事第十一庭
                                  審判長法官  莊  登  照
                                        法官  洪  明  輝
                                        法官  蔡  清  遊
                                        法官  黃  一  鑫
                                        法官  林  秀  夫
      右正本證明與原本無異
                                              書  記  官
中      華      民      國    八十九    年      五      月      四      日


司法院資訊處製作；財團法人民間司法改革基金會備份。
